臺北高等行政法院判決　　　　　　　　　　　　　　　九十三年度簡字第六七一號
　　原　　　告　甲○○
　　被　　　告　新竹縣政府
　　代　表　人　乙○○縣長）.
右當事人間因菸害防治法事件，原告不服行政院衛生署中華民國九十三年三月二十九
日衛署訴字第０九二００五七四三五號訴願決定，提起行政訴訟。本院判決如左：
　  主  文
原告之訴駁回。
訴訟費用由原告負擔。
　　事  實  及　理　由
一、事實概要：緣原告係新竹縣新埔鎮○○路二二一號「天堂的世界資訊社（網路ｅ
    世界新埔店）」負責人，被告所屬聯合稽查小組於民國（下同）九十二年八月二
    十七日二十時二十五分，稽查發現上開營業場所提供菸灰缸且現場有顧客吸菸，
    然上開場所吸菸區與禁菸區卻無明顯之區隔及標示，被告機關乃以原告違反菸害
    防制法第十四條第二項規定，依同法第二十六條規定，於九十二年九月二十四日
    以府授衛保字第○九二○○八五○九四號行政處分書，處原告新臺幣（下同）一
    萬元罰鍰。原告不服，提起訴願，經遭駁回，遂向本院提起本件行政訴訟，聲明
    請求撤銷原處分及訴願決定。
二、原告起訴意旨略稱，原告上開營業場所內確有張貼禁菸標示，且每部電腦亦貼有
    禁菸標語，並無放置煙灰缸，有客人吸煙，都會制止或請其到室外抽，確有明顯
    區隔。至於被告稽查小組所查之客人抽煙，係因服務人員制止但客人不聽，絕非
    原告不制止，更非原告上開場所未標示禁煙，是被告之稽查有所誤會，原告上開
    場所確係全面禁煙，請求准許免罰。又菸害防治法第十四條、第二十六條所規範
    之處罰，係處罰「場所之設置」，而非處罰「客人之當場抽煙」，請鈞院細查被
    告所提出之照片及卷證，被告並未對「場所之設置」為舉證，被告稽查小組亦未
    詢問客人究竟是店家准其抽煙？還是客人經店家制止卻仍不聽？此應屬被告之舉
    證不足，故被告處罰原告之依據及理由，實欠積極證據。另被告並未依行政程序
    法第一百零二條及第一百零四條之規定，先讓原告有陳述意見之機會，亦未通知
    就逕為處分，故被告本件罰鍰處分於程序上與法有違云云。
三、按「左列場所除吸菸區（室）外，不得吸菸：．．．八、其他經中央主管機關指
    定公告之場所。前項吸菸區（室）應有明顯之區隔及標示」、「違反．．．第十
    四條第二項規定，未設置禁菸標示或對禁菸區與吸菸區無明顯之區隔、標示者，
    處新臺幣一萬元以上三萬元以下罰鍰，．．．。」「本法第十四條第二項所稱吸
    菸區（室）之區隔指具有通風良好或獨立之排風或空調系統之處所，該區（室）
    並應明顯標示『吸菸區（室）』或『本吸菸區（室）以外之區域嚴禁吸菸』意旨
    之文字」分別為菸害防制法第十四條第一項第八款及第二項、第二十六條、同法
    施行細則第七條所明定。又行政院衛生署於八十七年八月十二日以衛署保字第八
    七０四二五五八號公告：「舞廳、舞場、KTV、MTV及其他密閉空間之公共場所，
    為菸害防制法第十四條所定：『除吸菸區（室）外，不得吸菸』之場所」。行政
    院衛生署復於八十八年一月二十一日以衛署保字第八八００四五三五號函，解釋
    所謂「密閉空間之公共場所」，係指供公眾（不特定人）使用期間未能達到與自
    然界空氣「有效通風」之場所。亦即能與戶外空氣直接流通之窗戶或開口，其有
    效通風面積未達該場所地板面積百分之五，或使用期間以人工方式輸送空氣（如
    空調系統）之公共場所。
四、卷查：
  (一)被告所屬聯合稽查報小組於九十二年八月二十七日二十時二十五分許，稽查原告
    所經營「天堂的世界資訊社（網路ｅ世界新埔店）」，發現店內提供菸灰缸且現
    場有顧客吸菸，而上開場所吸菸區與禁菸區無明顯之區隔及標示，經被告聯合稽
    查小組於稽查違規商業現場紀錄表中記載「提供菸灰缸，允許客人於現場抽菸。
    」及新竹縣衛生局執行菸害防制稽查紀錄表中記載「提供菸灰缸，現場有客人抽
    菸」，並經原告上開場所負責人鍾劭杰確認簽名，此有上開紀錄表等影本附原處
    分卷可稽。由此可認，原告上開場所內既有提供菸灰缸供吸菸客人彈放菸灰之用
    ，即應就吸菸區為明顯區隔與標示，原告辯稱上開場所係全面禁菸並非實在；又
    上開場所經被告所屬衛生局稽查人員現場勘查發現符合前揭行政院衛生署公告之
    密閉公共場所，核屬菸害防治法第十四條第一項第八款所定「除吸菸區（室）外
    ，不得吸煙」之場所，且並無就吸菸區與禁菸區為明顯之區隔及標示（見上開菸
    害防制稽查紀錄表上之勾選），則被告據以認定原告已違反菸害防治法第十四條
    第二項之規定，並無不合。
  (二)原告指稱菸害防治法第十四條第二項、第二十六條之規定，係處罰場所之設置，
    而非處罰客人之當場抽煙，被告未對於「場所之設置」為舉證，亦未訊問在場客
    人究竟是原告准許抽菸？還是客人經原告制止卻仍不聽乙節。查被告所屬聯合稽
    查小組於稽查當時即作成稽查違規商業現場紀錄表及新竹縣衛生局執行菸害防制
    稽查紀錄表，並經原告上開場所負責人鍾劭杰確認簽名，故被告認定原告上開之
    違章事實，並非無據。又被告所以認定上開場所未為明顯區隔及標示禁菸區與吸
    菸區，依前所述，乃因原告於上開場所提供煙灰缸，默許客人抽菸，足見上開場
    所並非全面禁菸，即已有設置吸菸區（室）之實質，自應予以明顯區隔及標示。
    原告辯稱抽菸客人經其員工制止卻仍不聽云云，核與現場提供菸灰缸默許抽菸之
    事實不符，不足採信。
  (三)行政程序法第一百零二條固規定「行政機關作成限制或剝奪人民自由或權利之行
    政處分前，除已依第三十九條規定，通知處分相對人陳述意見，或決定舉行聽證
    者外，應給予處分相對人陳述意見之機會，但法規另有規定者，從其規定。」復
    依行政程序法第一百零三條第五款規定：「行政處分所根據之事實，客觀上明白
    足以確認者，行政機關得不給予陳述意見之機會」，此即行政程序法第一百零二
    條但書所謂「法規另有規定者，從其規定」。查本件被告所屬稽查人員至上開場
    所稽查，當場作成違規商業現場紀錄表及新竹縣衛生局執行菸害防制稽查紀錄表
    ，並經原告上開場所負責人確認簽名，故本件原告之違章行為在客觀上業已明白
    足以確認，被告依上開行政程序法第一百零三條第五款規定，得不給予陳述意見
    之機會，是被告於裁罰前雖未給予原告表示意見之機會，但程序或採證上並無瑕
    疵，無違行政程序法第一百零二條之規定（符合其但書規定）。
五、綜上所述，被告依菸害防治法第十四條第二項、第二十六條之規定，處分原告一
    萬元罰鍰，認事用法並無違誤，且屬該法條所訂最低度處罰，已屬從輕，其裁量
    並無逾越權限或濫用權力情事，訴願決定予以維持，即無不合，原告仍執前詞及
    個人主觀之見解，請求撤銷訴願決定及原處分，為無理由，應予駁回。又本件依
    卷內資料，事證已臻明確，爰不經言詞辯論為判決。
據上論結，本件原告之訴為無理由，爰依行政訴訟法第二百三十三條第一項、第九十
八條第三項前段，判決如主文。
中　　華　　民　　國　　九十三　　　年　　　九　　　　月　　　三十　　　日
                                  臺北高等行政法院  第二庭
      　　　　　　　　　　　　　　　　　　　　      法　官　林文舟
右為正本係照原本作成。
本件以訴訟事件所涉及之法律見解具有原則性者為限，始得於本判決送達後二十日內
向本院提出上訴狀並表明上訴理由，如已於本判決宣示後送達前提起上訴者，應於判
決送達後二十日內補具上訴理由（均按他造人數附繕本），且經最高行政法院許可後
方得上訴。
中　　華　　民　　國　　九十三　　　年　　　九　　　　月　　　三十　　　日
                                                   書記官  呂美玲
